【裁判字號】    98,交抗,41
【裁判日期】    980311
【裁判案由】    聲明異議
【裁判全文】
臺灣高等法院臺南分院交通事件裁定      98年度交抗字第41號
抗  告  人
即移送機關  交通部公路總局嘉義區監理所麻豆監理站
受處分人
即異議人    甲○○
上列抗告人因受處分人違反道路交通管理處罰條例案件，不服臺
灣臺南地方法院中華民國九十七年十二月卅一日所為裁定（九十
七年度交聲字第一０二四號），提起抗告，本院裁定如下：
    主  文
原裁定撤銷。
原處分關於吊扣（營業大客車）駕駛執照拾貳個月部分撤銷。
甲○○駕駛自用小客車，經測定酒精濃度超過規定標準，吊扣自
用小客車駕駛執照拾貳個月。
    理  由
一、抗告意旨略以：(一)按道路交通管理處罰條例第卅五條第一項
    第一款規定：汽車駕駛人，駕駛汽車經測試檢定酒精濃度超
    過規定標準者，處新台幣1萬5千元以上6萬元以下罰鍰及吊
    扣駕駛執照一年。(二)雖道路交通管理處罰條例第六十八條已
    修正刪除受吊扣駕駛執照處分時，吊扣其持有各級車類之駕
    駛執照之規定，惟汽車駕駛人因違反道路交通管理處罰條例
    第卅五條規定受吊扣駕駛執照處分，如無當時駕駛車種之駕
    駛執照，仍應吊扣其有其他車種之駕駛執照，主要係考量其
    違規行為對道路交通秩序之維持及道路交通安全已生較大影
    響，基於一人一照原則，吊扣其持有之駕駛執照，以限制其
    駕駛駕車行駛道路之權利，係屬駕駛行為之限制，非因其駕
    駛車類不同而有所差異云云。
二、原裁定略以：
  (一)異議人即受處分人（下稱受處分人）於原處分所載之時、地
    ，因飲酒後駕駛YF-0097號自用小客車，經測得其呼氣酒精
    濃度值為每公升0.54毫克，並經臺南縣警察局以其違反道路
    交通管理處罰條例第三十五條第一項第一款規定掣單舉發，
    且由原處分機關以受處分人違規事實明確，依上開規定裁處
    受處分人罰鍰34,500元，並吊扣駕駛執照12個月，及施以道
    路交通安全講習等情。有臺南縣警察局97年4月26日南縣警
    交字第M00000000號舉發違反道路交通管理事件通知單、原
    處分機關麻監裁罰字第裁75-M00000000號裁決書各一份附卷
    可參，且為受處分人所不否認，自堪以認定。
  (二)按「汽車駕駛人，駕駛汽車經測試檢定有下列情形之一者，
    處新臺幣1萬5千元以上6萬元以下罰鍰，並當場移置保管該
    汽車及吊扣其駕駛執照1年；因而肇事致人受傷者，並吊扣
    其駕駛執照2年；致人重傷或死亡者，吊銷其駕駛執照，並
    不得再考領：(一)酒精濃度超過規定標準。」「汽車駕駛人，
    有下列情形之一者，應接受道路交通安全講習：(二)有第35條
    第1項規定之情形。」道路交通管理處罰條例第三十五條第
    一項第一款、第廿四條第一項第二款分別定有明文。而九十
    四年十二月十四日修正、九十五年三月一日施行前之道路交
    通管理處罰條例第六十八條原規定「汽車駕駛人，因違反本
    條例及道路交通安全規則之規定，受吊扣或吊銷駕駛執照處
    分時，吊扣或吊銷其持有各級車類之駕駛執照」，修正後則
    刪除「吊扣」之規定，改為「汽車駕駛人，因違反本條例及
    道路交通安全規則之規定，受吊銷駕駛執照處分時，吊銷其
    持有各級車類之駕駛執照」，其修正理由係因舊法將違法或
    違規駕駛人所持有各級車類之駕駛執照一併吊扣，失之過酷
    ，影響人民工作及生活甚鉅（見立法院公報第94卷第70 期
    第136頁至第138頁之院會紀錄暨修正道路交通管理處罰條例
    第68條之立法理由），準此，依修正後之該條規定，受吊扣
    駕駛執照處分時，僅能吊扣違規當時所駕車類之駕駛執照，
    不再吊扣其持有各級車類之駕駛執照甚明。至上開道路交通
    安全規則對於汽車駕駛執照之管理，採取一人一駕駛執照原
    則，固導致越級駕駛人違規酒駕時，受有無須吊扣駕駛執照
    之利益，然此關於駕駛執照管理所衍生之執行困難或法規漏
    洞，宜由修法解決，尚不得擴張解釋，於駕駛人無較低級駕
    駛執照可供吊扣時，即率爾代以吊扣其所領有之較高級駕駛
    執照。再者，酒醉駕車行為均製造法所不容許之風險，以風
    險製造之立場觀之，並不因駕駛車輛種類之不同，而有所差
    別。但從風險實現之觀點而言，酒醉駕駛車類之不同，其對
    駕駛安全衍生之實害結果也有所差異，如駕駛人駕駛低一級
    之車輛，不論其所造成之實害結果，而一律吊扣駕駛人所持
    有之各類駕照，亦有違反相同事件相同處理，不同事件不同
    處理之平等原則（台灣高等法院暨所屬法院九十七年度法律
    座談會研討結論）。受處分人雖係因持有營業大客車駕駛執
    照而得以合法駕駛普通自用小型車，然以受處分人因酒後駕
    車違反上揭道路交通管理處罰條例之規定而吊扣其領有之營
    業大客車駕駛執照之處分，顯有違誤，已如前述，原處分未
    予詳查，遽予裁罰，尚有未洽，應予撤銷，並另就該部分為
    不罰之諭知等語。
三、按汽車駕駛人，駕駛汽車經測試檢定有酒精濃度超過規定標
    準之情形者，處15,000元以上60,000元以下罰鍰，並當場移
    置保管其車輛及吊扣其駕駛執照一年，道路交通管理處罰條
    例第卅五條第一項第一款定有明文。而所謂酒精濃度超過規
    定之標準者，依道路交通安全規則第一百十四條第二款之規
    定，係指汽車駕駛人飲用酒類或其他類似物後其吐氣所含酒
    精濃度超過每公升0.25毫克或血液中酒精濃度超過0.05% 以
    上者。次按汽車駕駛人，因違反本條例及道路交通安全規則
    之規定，受吊銷駕駛執照處分時，吊銷其持有各級車類之駕
    駛執照，道路交通管理處罰條例第六十八條定有明文。此規
    定係於民國九十四年十二月十四日修正公布，並於九十五年
    三月一日施行，而修正前之道路交通管理處罰條例第六十八
    條則係規定「汽車駕駛人，因違反本條例及道路交通安全規
    則之規定，受吊扣或吊銷駕駛執照處分時，吊扣或吊銷其持
    有各級車類之駕駛執照」，觀其修法意旨，係以「原條文將
    違規駕駛人所持有之各級車類駕駛執照一併吊扣或吊銷，失
    之過酷，影響人民工作及生活甚鉅」為由，而刪除吊扣駕駛
    人駕駛執照時，『吊扣其持有各級車輛駕駛執照』之規定，
    是依現行道路交通管理處罰條例，已無得吊扣駕駛人所持有
    他級駕駛執照之依據存在，從而，於為吊扣駕駛人駕駛執照
    之處分時，自『僅得吊扣駕駛人違規時所駕駛該級車類之駕
    駛執照』，以限制其繼續駕駛該級車類行駛道路之權利。惟
    若駕駛人並無持有或遭註銷該級車類之駕駛執照，並非即無
    從執行吊扣駕駛執照之處分而不罰，僅係如何為適當處分及
    執行之問題，否則徒使道路交通管理處罰條例第卅五條第一
    項第一款、第六十七條第六項規定形同具文。
四、經查：
  (一)受處分人於九十七年四月廿六日廿一時零三分，酒後駕駛車
    牌號碼YF-0097號自用小客車，駛經台南縣一七三線道路一
    點五公里處，經測得其呼氣酒精濃度值為每公升0.54毫克，
    經臺南縣警察局以其違反道路交通管理處罰條例第三十五條
    第一項第一款規定為由，以臺南縣警察局97年4月26日南縣
    警交字第M00000000號舉發違掣單舉發違反道路交通管理事
    件通知單，經查受處分人違規事實明確，原處分機關即交通
    部公路總局嘉義區監理所麻豆監理站（下稱原處分機關）遂
    於九十七年十月七日以關麻監裁罰字第裁75-M00000000號裁
    決書處罰受處分人罰鍰34,500元，並吊扣駕駛執照12個月，
    及施以道路交通安全講習等情，業據受處分人自承在卷，並
    有臺南縣警察局97年4月26日南縣警交字第M00000000號舉發
    違反道路交通管理事件通知單、原處分機關麻監裁罰字第裁
    75-M00000000號裁決書及交通部公路總局麻豆監理站九十七
    年十月十五日嘉監麻字第0970115069號違反道路交通管理事
    件不服裁決聲明異議案件移送書各一份在卷足憑，自堪以認
    定。
  (二)本件受處分人既係駕駛自用小客車違反道路交通管理處罰條
    例第卅五條第一項第一款之規定，揆諸前揭法律規定及說明
    意旨，原處分機關依法即僅能吊扣其自用小客車駕駛執照，
    並無得吊扣受處分人持有他級駕駛執照之依據，自不得因受
    處分人未領有自用小客車駕駛執照，即吊扣其現領用之營業
    大客車駕駛執照以代之。是原處分機關以受處分人有上開違
    規行為，逕行裁處吊扣受處分人之「營業大客車」駕駛執照
    ，已難謂係適法之處分。又上開處置方式，雖可能產生無照
    駕駛之駕駛人，反而較有照駕駛之駕駛人得受有毋需吊扣駕
    駛執照處罰利益之疑慮，然行政行為，採取之方法所造成之
    損害不得與欲達成目的之利益顯失均衡，且有多種同樣能達
    成目的之方法時，應選擇權益損害最少者，為行政程序法第
    七條第二、三款所明定。本件受處分人目前並無自用小客車
    駕駛執照可供吊扣，原處分機關因此吊扣受處分人營業大客
    車之駕駛執照，雖可達成完全杜絕受處分人將來繼續酒醉駕
    車之目的，惟亦同時造成剝奪受處分人駕駛營業大客車之結
    果，對其生活影響甚大，甚而危及其就業謀生問題，此所造
    成之損害，與欲達成目的之利益（限制受處分人駕駛自用小
    客車，以預防酒醉駕駛自用小客車所造成之危害）顯失均衡
    ，復與前揭道路交通管理處罰條例第六十八條之修法意旨亦
    不相符合，益見其處分違法之處，自有未洽。
  (三)至原處分機關即抗告人雖主張一人一照原則，吊扣其持有之
    駕駛執照，以限制其駕駛駕車行駛道路之權利，係屬駕駛行
    為之限制，非因其駕駛車類不同而有所差異等語。惟按法官
    依據法律獨立審判，為憲法第八十條所明定，且依司法院大
    法官會議釋字第一三七號、第二一六號解釋意旨，各機關依
    其職掌就有關法規為釋示之行政命令，法官於審判案件時，
    固可予以引用，但仍得依據法律，表示適當之不同見解，並
    不受其拘束。又道路交通管理處罰條例第六十八條規定業經
    修正，且行政行為採取之方法所造成之損害不得與欲達成目
    的之利益顯失均衡，如有多種同樣能達成目的之方法時，應
    選擇權益損害最少者，均如前述。準此，上開所述道路交通
    管理處罰條例第六十八條修正後即本件行為時之新法，既已
    將「吊扣各級車類」規定刪除，則本件原處分機關裁處吊扣
    受處分人營業大客車駕駛執照十二個月，顯逾道路交通管理
    處罰條例第六十八條規範至明。至公路機關因汽車駕駛人取
    得高一級車類之駕駛資格者，應換發駕駛執照，並准其駕駛
    較低級車類之車輛，而已領有聯結車駕駛執照者，得駕駛大
    客車、大貨車、代用大客車、大客貨兩用車、曳引車、小型
    車、輕型機器腳踏車。而於現行實務上基於一人一照原則僅
    逐級核給汽車駕駛執照一張，致持有營業大客車駕駛執照者
    ，因駕駛普通小型車違規，而須吊扣小型車普通駕駛執照時
    ，產生技術層面之困難。惟行政機關本應時時因應法令之變
    更，而精進其行政執行成效，斷不得因技術層面之困難，即
    置立法修正通過之條文不予遵守適用，甚或逾越比例原則，
    逕吊扣其持有各級車類之駕駛執照，侵害受處分人之工作權
    ，是此執行技術層面之問題，尚難據為原處分並無不當之理
    由，而苛求受處分人容忍。
五、原裁定審酌本件受處分人甲○○既無普通小客車駕駛執照，
    自不得逾越法律之規定，將受處分人之營業大客車駕駛執照
    予以吊扣，從而，認受處分人異議為有理由，而裁定撤銷原
    處分裁處吊扣受處分人營業大客車駕駛執照12個月部分，固
    非無見；惟原裁定既認受處分人確有駕駛自用小客車「酒精
    濃度超過規定標準」之違規情形，則就吊扣其自用小客車駕
    駛執照12個月部分，僅係如何為適當處分及執行之問題（或
    可考慮於營業大客車駕駛執照上註記吊扣小客車駕駛執照，
    而為車類級別之駕駛資格之限制），尚不能因受處分人僅持
    有營業大客車駕駛執照，即認此部分免罰。原裁定就此部分
    逕為不罰之裁定，尚與道路交通管理處罰條例第卅五條第一
    項第一款、第六十七條第六項規定不合，不無違誤。本件抗
    告意旨雖不足採，然其指摘原裁定不當，因原裁定既有可議
    之處，仍應認抗告有理由，自應由本院將原裁定撤銷，並諭
    知如主文第二項所示。至原處分關於罰鍰及施以道安講習之
    部分，受處分人既未聲明異議，自不在原審及本院審查範圍
    ，附此敘明。
六、據上論結，應依道路交通案件處理辦法第廿六條，刑事訴訟
    法第四一三條，裁定如主文。
中    華    民    國    98    年    3     月    11    日
                  刑事第六庭    審判長法  官    董武全
                                      法  官    杭起鶴
                                      法  官    沈揚仁
以上正本證明與原本無異。
不得再抗告。
                                      書記官    廖文靜
中    華    民    國    98    年    3     月    12    日


司法院資訊處製作；財團法人民間司法改革基金會備份。
